【裁判字號】    95,簡上,641
【裁判日期】    950913
【裁判案由】    詐欺
【裁判全文】
臺灣高雄地方法院刑事判決             95年度簡上字第641號
上  訴  人
即  被  告  乙○○
上列上訴人因詐欺案件，不服本院鳳山簡易庭中華民國95年4 月
28日95年度簡字第2532號第一審簡易判決（聲請簡易判決處刑案
號：臺灣高雄地方法院檢察署95年度偵字第9506號），提起上訴
，本院管轄之第二審合議庭判決如下：
    主  文
原判決撤銷。
乙○○幫助犯詐欺取財罪，處有期徒刑伍月，如易科罰金，以
佰元折算壹日。
    事  實
一、乙○○明知提供金融帳戶存摺、提款卡（金融卡）、提款密
    碼、行動電話門號SIM 卡等物予他人使用，有可能遭不法利
    用，以利他人遂行財產犯罪（包括詐欺取財）之目的，竟以
    縱使有人持其所申辦之金融帳戶、行動電話門號作為詐欺取
    財之犯罪工具，亦不違背其本意之幫助犯意，接續於民國94
    年8 月5 日、同年10月4 日，在高雄市○○區○○路362 號
    某檳榔攤，將其所申辦和信電訊股份有限公司（下稱和信電
    訊）門號0000000000號SIM 卡、於高雄第二信用合作社大昌
    分社開設之帳號000-000000號帳戶存摺、提款卡、提款密碼
    ，交給已成年之陳彥文（由臺灣臺南地方法院另行審理）使
    用。嗣陳彥文基於意圖為自己不法所有之概括犯意，先後於
    ：
  (一)94年10月間某日，以上開門號撥打電話予甲○○，向甲○○
    佯稱可以新臺幣（下同）1 萬元為代價，出售網路線上遊戲
    「神州」之寶物「太阿劍」1 把，甲○○誤信為真，與陳彥
    文談妥先匯款5 千元，等收到「太阿劍」後再付其餘款項，
    並於94年10月14日12時5 分許，匯款5 千元至陳彥文指定之
    帳戶即乙○○上開帳戶內，惟陳彥文未依約交付「太阿劍」
    ，甲○○始知受騙。
  (二)94年10月23日20時許，因見丁○○於電腦網站上留言表示欲
    購買線上遊戲「神州」之94級勇士帳號、密碼，即以電子郵
    件向丁○○佯稱自己有「神州」94級勇士帳號、密碼願意出
    售，若丁○○先匯款1 萬5 千元至乙○○上開帳戶內，即交
    付帳號、密碼，聯絡電話為0000000000號等語，丁○○誤信
    為真，即於翌日（24日）18時30分許，匯款1 萬5 千元至上
    開帳戶內，惟陳彥文並未依約告知遊戲帳號、密碼，亦未接
    聽電話，丁○○始知受騙。
二、案經甲○○訴由宜蘭縣警察局宜蘭分局報請臺灣臺南地方法
    院檢察署呈請臺灣高等法院檢察署令轉臺灣高雄地方法院檢
    察署檢察官偵查後聲請簡易判決處刑。
    理  由
一、訊據被告乙○○矢口否認有何幫助詐欺取財之犯行，辯稱：
    陳彥文是常來向伊買檳榔的客戶，有一次陳彥文向伊說，他
    母親以他名義欠很多錢，他沒有辦法在金融機構開戶或申請
    電話，要求伊幫忙申請門號及銀行帳號借他使用，因為陳彥
    文一直拜託，伊就答應了，沒想到陳彥文會拿去詐欺云云。
    經查：
  (一)被告曾於上開時、地將其申請之和信電訊門號0000000000號
    SIM 卡、在高雄第二信用合作社大昌分社開設之帳號000-00
    0000號帳戶之存摺、提款卡、提款密碼，交給案外人陳彥文
    （已成年）使用之事實，業據被告坦承在卷，而告訴人甲○○、被害人丁○○分別於94年10月間某日、同年月23日20時
    許接獲陳彥文之電話、電子郵件，遭陳彥文以如事實欄所示
    之方式詐騙後，陷於錯誤而匯款5 千元、1 萬5 千元至被告
    上開帳戶內之事實，亦經證人甲○○、丁○○於警詢時證述
    明確，此外，並有網路拍賣網頁列印單、高雄第二信用合作
    社客戶基本資料表、存摺戶交易資料、和信電訊通聯調閱查
    詢單、客戶新開申請書各1 紙、自動櫃員機交易明細表2 紙
    （以上均影本）在卷可稽（證人甲○○、丁○○於警詢時所
    述，及上開網路拍賣網頁列印單等文件，均屬被告以外之人
    於審判外之言詞或書面陳述，而公訴人及被告就上開言詞、
    書面陳述，均於審判程序同意作為證據〈見本院95年8 月30
    日審判筆錄〉，本院審酌該等言詞、書面陳述作成之情形均
    屬正常，並無任何違反法定程序或不當之情形，且與本案待
    證事實相關，認適當作為證據，故上開言詞、書面陳述依刑
    事訴訟法第159 條之5 第1 項規定，均具有證據能力），上
    開事實堪以認定。
  (二)被告雖辯稱是案外人陳彥文說他不能申辦行動電話門號、開
    設金融機構帳戶，才拜託其幫忙申辦門號、帳戶來用，不知
    陳彥文會將上開門號、帳戶作為詐欺取財之用云云，惟以現
    在電信公司申辦門號或郵局、銀行開戶手續之簡便，需用者
    僅可自行申請，被告亦於本院審理時自承申辦前開門號、帳
    戶時，無須用到信用資料等語（見本院95年8 月30日審判筆
    錄），且個人所申辦之行動電話門號、帳戶存摺、提款卡、
    提款密碼等物，專有性甚高，若交由他人隨意使用，可能損
    及個人財產權益及信用，並遭濫用為財產犯罪之工具，實非
    一般可自由流通使用之物，縱需交他人使用，亦必基於信賴
    關係或特殊事由，自不可能隨意交予不熟識之人任意使用。
    是苟有不熟識之人欲借用行動電話門號、帳戶存摺等物使用
    ，一般人本於生活經驗及認識，足以懷疑需用者，係基於隱
    瞞資金流向或行為人身份之不法目的，與利用他人之門號、
    金融機構帳戶為犯罪工具有關。按刑法上之故意，可分為直
    接故意與不確定故意（間接故意），所謂「不確定故意」，
    係指行為人對於構成犯罪之事實，預見其發生而其發生並不
    違背其本意者，刑法第13條第2 項定有明文。查被告教育程
    度為高中畢業，已在社會上工作3 年多，平時會看報紙，而
    案外人陳彥文為其檳榔攤顧客，2 人間並不熟識等事實，業
    據被告供述明確（見同上審判筆錄），被告係成年且有正常
    辨識能力之人，明知行動電話門號、金融機構帳戶均與個人
    權益息息相關，不能隨意交予他人使用，對於他人會持其所
    提供之行動電話門號、金融機構帳戶進行犯罪應有所預知，
    竟仍將其所申辦之門號、開立之帳戶供人使用，對於他人持
    用犯罪之事實，自不違背其本意，足見被告有幫助他人利用
    其門號、帳戶犯罪之不確定故意，應無疑義，被告主觀上有
    幫助詐欺取財之故意甚明。本件事證明確，被告犯行已堪認
    定。至被告雖於本院審理時聲請傳訊案外人陳彥文，惟其自
    承陳彥文係通緝犯，現在已經不見了等語（見同上審判筆錄
    ），且本件待證事實已臻明瞭，並無再予調查之必要，本院
    認無傳訊陳彥文之必要，附此敘明。
二、被告行為後，於94年1 月7 日修正、同年2 月2 日公布之刑
    法，已自95年7 月1 日開始施行（下稱修正後刑法），修正
    前刑法第339 條第1 項詐欺取財罪法定刑為「5 年以下有期
    徒刑、拘役或科或併科1 千元以下罰金」，而依罰金罰鍰提
    高標準條例第1 條前段、修正前刑法第33條第5 款之規定，
    罰金數額得提高至10倍，且罰金數額下限為1 元以上，然依
    修正後刑法第33條第5 款、刑法施行法第1 條之1 （於95年
    6 月14日增訂公布，自同年7 月1 日開始施行）規定，刑法
    修正後前開法條之法定刑度為「5 年以下有期徒刑、拘役或
    科或併科新臺幣3 萬元以下罰金」，罰金數額下限提高為新
    臺幣1 千元以上，並以百元計算之。是以詐欺取財罪修正後
    之法律效果對被告而言較為不利，本件應依刑法第2 條第1
    項前段，適用行為時即修正前刑法第339 條第1 項規定論罪
    科刑。又按刑法上之幫助犯，係對於犯罪與正犯有共同之認
    識，而以幫助之意思，對於正犯資以助力，而未參與實施犯
    罪之行為者而言（最高法院75年度台上字第1509號、88年度
    台上字第1270號判決意旨參照）；是以，如未參與實行犯罪
    構成要件之行為，且係出於幫助之意思提供助力，即屬幫助
    犯，而非共同正犯。本件被告提供上開行動電話門號、銀行
    帳戶予陳彥文，作為實行詐欺取財之犯罪工具，其單純提供
    門號、帳戶供人使用之行為，並不等同於向被害人施以欺罔
    之詐術行為，且亦無證據證明被告有參與詐欺取財犯行之構
    成要件行為，或與陳彥文有詐欺取財之犯意聯絡，是被告提
    供門號、帳戶供人使用之行為，對於他人遂行詐欺取財犯行
    ，資以助力，揆諸上開判決意旨，核被告所為，係犯刑法第
    30條第1 項、修正前刑法第339 條第1 項詐欺取財罪之幫助
    犯。被告雖係分別將其申辦之行動電話門號、銀行帳戶交給
    陳彥文使用，交付之時間亦有先後，然如前所述，陳彥文係
    將上開門號、帳戶搭配使用，始得進行前開詐欺取財犯行，
    若被告僅交付門號或僅交付帳戶，均僅完成幫助行為之一部
    ，故被告先後交付門號、帳戶之行為，均為幫助行為之一部
    分，各行為之獨立性甚為薄弱，係行為接續而完成整個犯罪
    ，顯係基於單一犯意接續所為，應包括於一行為予以評價，
    為接續犯，論以一罪。又案外人陳彥文先後2 次對告訴人甲○○、被害人丁○○之詐欺取財行為，時間緊接，手法相同
    ，觸犯構成要件相同之罪名，顯係基於概括犯意為之，為連
    續犯，應依法論以一罪（陳彥文行為後，刑法第56條連續犯
    之規定，已自95年7 月1 日起刪除，此刪除雖非犯罪構成要
    件之變更，但顯已影響行為人刑罰之法律效果，自屬法律有
    變更，比較新舊法結果，舊法規定對陳彥文較有利，自應依
    刑法第2 條第1 項前段，適用修正前刑法第56條，就陳彥文
    上開2 次詐欺犯行論以連續犯），而被告係以1 個提供門號
    、帳戶之行為，幫助陳彥文連續2 次詐欺取財，衡諸上開說
    明，仍只有1 個犯罪行為，不構成幫助犯之連續犯，而為幫
    助連續。被告幫助他人犯前開詐欺取財罪，依刑法第30條第
    2 項之規定，按正犯之刑減輕之。被告幫助陳彥文對被害人
    丁○○詐欺取財部分之犯行雖未經起訴，然與檢察官聲請簡
    易判決處刑書所載犯行（被告幫助陳彥文對告訴人甲○○詐
    欺取財）為單純一罪關係，前已述及，自為本件起訴效力所
    及，本院應併予審判，附此敘明。
三、本件被告犯罪事證明確，原審予以論罪科刑，固非無見，惟
    原審未及審酌被告幫助陳彥文對被害人丁○○詐欺取財部分
    之犯行，且誤認被告先後交付上開門號SIM 卡及帳戶存摺、
    提款卡、提款密碼之行為構成幫助詐欺取財之連續犯，均有
    未合。被告以其並無幫助詐欺取財之犯意，不應成立幫助犯
    為由提起上訴，指摘原判決不當，雖無理由，惟原判決既有
    前述之瑕疵，自應由本院予以撤銷改判。爰審酌被告將行動
    電話門號、銀行帳戶交由他人使用，供他人逃避犯罪之查緝
    ，破壞社會治安及有礙金融秩序，助長犯罪歪風，並增加追
    緝犯罪及被害人尋求救濟之困難，行為實有不當，惟念其並
    無經法院論罪科刑之前科，有臺灣高等法院被告前案紀錄表
    1 份在卷可考，素行良好，並已與告訴人甲○○達成和解，
    賠償告訴人5 千元，但未與被害人丁○○達成和解，及其犯
    罪動機、目的、手段、所生危害等一切情狀，量處如主文第
    2 項所示之刑。末查，被告行為時之刑法第41條第1 項前段
    規定：「犯最重本刑為5 年以下有期徒刑以下之刑之罪，而
    受6 個月以下有期徒刑或拘役之宣告，因身體、教育、職業
    、家庭之關係或其他正當事由，執行顯有困難者，得以1 元
    以上3 元以下折算1 日，易科罰金。」關於易科罰金之折算
    標準，修正前罰金罰鍰提高標準條例第2 條前段（自95年7
    月1 日起已刪除）規定，就其原定數額提高為100 倍折算1
    日，則本件被告行為時之易科罰金折算標準，應以銀元300
    元折算1 日，經折算為新臺幣後，即應以新臺幣900 元折算
    1 日。惟刑法第41條第1 項前段已於95年7 月1 日修正公布
    施行，修正後規定為：「犯最重本刑為5 年以下有期徒刑以
    下之刑之罪，而受6 個月以下有期徒刑或拘役之宣告者，得
    以新臺幣1 千元、2 千元或3 千元折算1 日，易科罰金。」
    比較修正前後易科罰金之折算標準，以修正公布施行前之規
    定較有利於被告，自應依刑法第2 條第1 項前段，適用修正
    前刑法第41條第1 項前段規定，定其折算標準，而諭知本件
    易科罰金之折算標準。
四、檢察官另於本院審理時主張：被告提供前揭門號、帳戶後，
    陳彥文曾用以向被害人戊○○詐欺取財，該部分與本案業經
    聲請簡易判決處刑之犯行亦有事實上或裁判上一罪關係，應
    由本院併予審理云云。惟查，案外人陳彥文係於94年10月17
    日某時，因見戊○○在網站上表示要出售網路遊戲「新天上
    碑」之遊戲帳號、密碼，即以行動電話門號0000000000號撥
    打電話予戊○○，向戊○○佯稱願以2 萬3 千元購買上開遊
    戲帳號、密碼，戊○○告知匯款帳號後，陳彥文於同日下午
    某時來電佯稱已經匯款，戊○○誤信為真，將遊戲帳號、密
    碼告知陳彥文，陳彥文隨即使用該帳號、密碼進入「新天上
    碑」遊戲中打玩，並取走該帳號人物身上之裝備道具等事實
    ，業據證人戊○○於警詢時證述明確，由陳彥文上開犯罪過
    程觀之，其顯未使用被告所提供之門號、帳戶以詐騙證人戊○○，是尚難認定被告有何幫助陳彥文對被害人戊○○詐欺
    取財之犯行，檢察官上開主張尚不足採，併此敘明。
據上論斷，應依刑事訴訟法第455 條之1 第1 項、第3 項、第
369 條第1 項前段、第364 條、第299 條第1 項前段，刑法第2
條第1 項前段、第30條第1 項前段、第2 項，修正前刑法第339
條第1 項、第41條第1 項前段，罰金罰鍰提高標準條例第1 條前
段，修正前罰金罰鍰提高標準條例第2 條，判決如主文。
本案經檢察官丙○○到庭執行職務。
中    華    民    國    95    年    9     月    13    日
                刑事第二庭    審判長法  官  邱永貴
                                    法  官  李昆南
                                    法  官  楊筑婷
以上正本證明與原本無異。
不得上訴。
中    華    民    國    95    年    9     月    13    日
                                    書記官  林靜慧
附錄本案論罪科刑法條：
中華民國刑法第339條
意圖為自己或第三人不法之所有，以詐術使人將本人或第三人之
物交付者，處5 年以下有期徒刑、拘役或科或併科1 千元以下罰
金。
以前項方法得財產上不法之利益或使第三人得之者，亦同。
前二項之未遂犯罰之。


司法院資訊處製作；財團法人民間司法改革基金會備份。
